臺灣高雄地方法院民事判決　　　　　　　　　　　　　　九十二年再易字第一○號
　　再審原告　　中國國際商業銀行股份有限公司
　　法定代理人　甲○○
　　訴訟代理人　丙○○
　　再審被告　　乙○○
右當事人間請求遷讓房屋眷舍事件，再審原告對於民國九十二年一月十三日本院九十
一年度小上字第一二二號確定判決提起再審之訴，本院判決如左：
    主      文
再審之訴駁回。
再審訴訟費用由再審原告負擔。
    理      由
一、再審原告主張：再審被告以其從未收受任何訴訟文件及第一審開庭通知，致無從
    行使防禦權為由，提起上訴，原審（九十一年度小上字第一二二號）以再審被告
    未受合法通知為由，將第一審判決廢棄，並准予上訴，惟第一審係以公示送達方
    式，完成合法通知之程序，再審被告並無「無從行使防禦權情事」，僅其自願放
    棄抗辯之權利而已，惟原審竟忽視第一審已依法完成公示送達程序之事實，逕指
    其違背法令侵害再審被告之防禦權而准予上訴，其判決顯有失當之處。其次，依
    兩造信用卡約定條款第十八條，持卡人因信用卡遺失、被竊、被搶、詐取或其他
    遭持卡人以外之第三人占有之情形，應儘速以電話或其他方式，通知銀行或其他
    銀行指定機構辦理掛失停用手續等，為維護消費者權益，亦規定掛失前遭他人冒
    用之交易，原則由銀行負擔百分之九十五，同條第二項第一款、第二款則規定由
    持卡人負擔之例外情形，其中第二款第一目即明文規範在自動化設備遭預借現金
    之損失，應由持卡人負擔，故持卡人應妥為保管卡片，並確保密碼勿洩露予他人
    ，原判決引用相同款目之約定，既已述明在自動化設備遭預借現金之損失概由持
    卡人負擔，則持卡人是否故意告知他人密碼則非所問，且亦無從探知，詎原判決
    以無明顯事證可證明再審被告係故意告知他人密碼為由，判決其不須為此負責，
    顯有擴大約定條款第十八條第二項第二款第二目反面解釋之謬誤等語。
二、按適用法規顯有錯誤者，當事人得以再審之訴對於確定終局判決聲明不服；再審
    之訴顯無再審理由者，得不經言詞辯論，以判決駁回之，民事訴訟法第四百九十
    六條第一項第一款及第五百零二條第二項分別定有明文。又所謂適用法規顯有錯
    誤者，乃指確定判決所積極的適用之法規，顯然不合於法律規定，或與司法院現
    尚有效之大法官會議解釋，或最高法院現尚有效之判例，顯然違反者而言（最高
    法院六十三年度台上字第八八０號判例參照）；又確定判決消極的不適用法規，
    顯然影響裁判者，自屬民事訴訟法第四百九十六條第一項第一款所定適用法規顯
    有錯誤之範圍（司法院大法官會議解釋第一七七號參照）。經查：
（一）按對於當事人之送達，有應為送達之處所不明之情形，受訴法院得依聲請，准
      為公示送達，民事訴訟法第一百四十九條第一項第一款定有明文。又所謂「應
      為送達之處所不明者」，係指已用相當之方法探查，仍不知其應為送達之處所
      者而言（最高法院八十二年台上字第二七二號判例參照）。而再審被告前向再
      審原告申領信用卡時，係以高雄市○○○路三十九號為帳單寄送地址，再審原
      告核發信用卡後，亦均向該址寄送帳單，並獲再審被告付款各節，有申請書、
      信用卡對帳單各一件附卷可按，且為兩造所不爭（見原審九十一年十一月二十
      二日準備程序筆錄），是足認上開地址可供為送達相關訴訟文書之處所，惟原
      第一審法院僅向再審被告之戶籍地送達庭期通知書，而未曾向上開地址為送達
      ，是尚難認該院已用相當之方法探查再審被告應為送達之處所而仍不知，從而
      ，該院逕為准許再審原告公示送達之聲請，顯有未洽，則原審以再審被告未受
      合法通知為由准予再審被告上訴，俾利其使防禦權，並無適用法規錯誤之可言
      。
（二）其次，聯合信用卡之會員銀行如擬開辦預借現金業務，需依聯合信用卡處理中
      心之規定通過相關驗證程序後，始得辦理該項業務。而該項業務可分櫃預借
      現金及自動櫃員機（即ＡＴＭ）預借現金兩類，其中自動櫃員機預借現金之收
      單銀行須完成自動櫃員機驗證處理程序，以取得自動櫃員機梅花標幟，並張貼
      於合格之自動櫃員機上，供持卡人辨識，而發卡銀行則需賦予持卡人特定之密
      碼以供輸入，預借現金最高及最低額度由收單銀行及發卡銀行訂定，聯合信用
      卡處理中心於系統處理之次日，產製所有自動櫃員機預借現金交易明細檔，以
      檔案傳輸方式，傳送收單銀行，俾供其與自行主機之紀錄檔核對，另產製自動
      櫃員機預借現金交易媒體予發卡銀行，並通知發卡銀行撥付其持卡人預借現金
      額，發卡銀行須於接獲通知次日，將其所需撥付之金額，入聯合信用卡處理
      中心指定之帳戶，而後再由發卡銀行向持卡人求償各筆預借之現金、利息及相
      關費用，此有該中心信用卡預借現金作業細則附卷可按，準此，足見信用卡發
      卡銀行係透過聯合信用卡處理中心之中介機制，於持卡人須預借現金時，由收
      單銀行之自動櫃員機先行交付款項，嗣經上開中心進行計算後，再將款項付
      聯合用卡處理中轉交收單銀行，並向持卡人求償預借之現金、利息等，是以，
      持卡人以信用卡預借現金時，其與發卡銀行間所存在者，係屬消費借貸關係。
      而消費借貸係屬要物契約，此觀諸民法第四百七十四條修正理由至明，故如發
      卡銀行與持卡人就有無預借現金之消費借貸法律關係存在發生爭議，即應由發
      卡銀行就交付金錢予持卡人之事實負舉證之責。又按，債務人就其故意或過失
      之行為，應負責任，過失之責任，依事件之特性而有輕重，如其事件非予債務
      人以利益者，應從輕酌定，此為民法第二百二十條所明定。
（三）而兩造間信用卡約定條款第十八條第二項本文及第一款第一目、第二款第二目
      分別約定：「除下列情形下，持卡人辦理掛失停用手續後，自發生信用卡遺失
      或被竊等情形時起被冒用所發生之損失，由銀行負擔：１．如有下列情事之一
      者，銀行僅負擔自持卡人辦理掛失停用手續時起被冒用所發生之損失：(1)被冒
      用所發生之損失係在自動化設備預借現金者... ２．如有下列事由之一者，被
      冒用所發生之損失，概由持卡人負擔：... (2)持卡人故意將使用自動化設備辦
      理預借現金或進行其他交易之交易密碼或其他辨識持卡同一性之方式告知第三
      人者... 」，準此，上開第二項第一款第一目之約定係令持卡人於無故意、過
      失之情形下，仍需負擔辦理掛失停用手續前遭人於自動櫃員機冒借現金之損失
      ，徵諸上述關於預借現金之要物性及債務人責任原則之說明，再審原告係於其
      預定用於同類契約之條款而訂定之契約內，為免除或減輕其本身責任，並加重
      持卡人責任之約定，而顯失公平，依民法第二百四十七條之一之規定，該部分
      約款應屬無效，而應回歸適用民法之相關規定。
（四）經查，再審被告否認其於八十九年八月十九日十七時五十二分五十秒、同日十
      七時五十三分五十八秒、同日十八時二十一分十五秒，分別自聯合信用卡處理
      中心之自動櫃員機提領二萬元、一萬元、二萬元等情，而再審原告於原審自承
      經其調閱錄影帶結果，係兩名戴鴨舌帽者至自動櫃員機領款，並無法舉證證明
      係再審被告領取上開款項（見原審九十一年十二月三十日言詞辯論筆錄），職
      是，自無從認兩造間有上開預借現金之消費借貸關係存在。再者，再審被告係
      於八十九年八月十九日十八時二十三分許辦理掛失停用手續，並於當日十九時
      三十分許向高雄市政府警察局三民第二分局報案，此有信用卡歷史停掛資料查
      詢單、上開警局受理刑事案件報案三聯單附於原審卷可稽，而以上述首次提領
      現金之時間係在再審被告掛失止付前一個小時內，足見再審被告係於發現信用
      卡失竊後旋即辦理掛失手續，尚難認有保管上之疏失或後續處理之不當。此外
      ，再審原告復未能舉證證明再審被告有故意交付信用卡予他人，或將密碼、辨
      識持卡同一性之方式告知第三人之情事。據上，自無從認再審被告有預借上開
      三筆現金，或有何故意、過失之行為可言，則原判決認再審被告無需為上開預
      借現金之損失負責，亦無適用法規錯誤之情形。
三、綜上所述，本院九十一年小上字第一二二號判決適用法規並無違誤，再審原告指
    摘上開判決適用法規顯有錯誤，為無理由。爰不經言詞辯論，逕予以判決駁回。
四、依民事訴訟法第五百零二條第二項、第七十八條，判決如主文。
中　　　華　　　民　　　國　　九十三　　年　　一　　月　　二十　　　　　日
　　　　　　　　　　　　　　　臺灣高雄地方法院民事第一庭
~B審判長法官    林紀元
~B　　　法官　　蔡川富
~B　　　法官    甯　馨
右為正本係照原本作成。
本判決不得上訴。
中　　　華　　　民　　　國　　九十三　　年　　一　　月　　二十　　　　　日
~B法院書記官　　林麗文
